臺灣高等法院高雄分院民事判決　　　　　 99年度上字第257號
上　訴　人　林仁昌
訴訟代理人　許清連律師
　　　　　　李錦臺律師
　　　　　　陳奕全律師
被 上訴 人　高雄縣美濃鎮農會
法定代理人　林華玉
訴訟代理人　鍾菊梅
上列當事人間請求塗銷抵押權登記事件，上訴人對於民國99年11
月23日臺灣高雄地方法院99年度訴字第1548號第一審判決提起上
訴，本院於100 年6 月1 日言詞辯論終結，判決如下：
    主  文
上訴駁回。
第二審訴訟費用由上訴人負擔。
    事 實 及 理 由
一、上訴人起訴主張：坐落高雄縣美濃鎮○○段435 之25地號土
    地（重測後為雙峰段671 地號土地），原係由伊與李雲廷分
    別共有，伊應有部分1/4 ，李雲廷應有部分3/4 。李雲廷以
    其應有部分於81年6 月9 日、84年1 月6 日為被上訴人設定
    本金各為新台幣（下同）1800萬元、1200萬元之最高限額抵
    押權。嗣上開土地於84年7 月18日經伊與李雲廷協議分割，
    伊分得分割後雙峰段671 地號土地。然被上訴人前開抵押權
    卻轉載於伊分割取得之671 地號土地上。嗣94年間該671 地
    號土地與伊其他所有及共有土地重劃合併編定為泰中段22地
    號土地，伊應有部分10萬分之89692 。然被上訴人前開抵押
    權仍隨同登記至該22地號土地。復因99年間土地重劃更正，
    該22地號土地增加泰中段22之1 地號土地，被上訴人前開抵
    押權仍隨同轉載登記至22之1 地號土地（下稱系爭土地）之
    上，更正設定權利範圍為12317/15531 ，並塗銷22地號土地
    上前開抵押權之登記。然兩造間並無借貸關係存在，前開抵
    押權登記至系爭土地上，已屬違法，爰以伊非前開抵押權所
    擔保債權之債務人，亦非為李雲廷貸款而提供土地設定前開
    抵押權，故提起本件訴訟。聲明：確認兩造間之前開抵押債
    權不存在，被上訴人應將前開登記於系爭土地上之抵押權予
    以塗銷。
二、被上訴人則以：上訴人與李雲廷協議分割時，並未得伊之同
    意，故伊之抵押權繼續轉載於上訴人分割後取得之土地上，
    乃係基於法律之規定等語，資為抗辯。
三、原審為上訴人敗訴之判決，上訴人不服，提起上訴請求：(一)
    原判決關於駁回上訴人後開第二項之訴部分廢棄。(二)上廢棄
    部分，被上訴人應將前開登記於系爭土地上之抵押權予以塗
    銷。被上訴人則請求駁回上訴（原審駁回上訴人確認之訴部
    分，未具聲明不服，已告確定）。
四、兩造不爭執事項：
  (一)坐落高雄縣美濃鎮○○段435 之25地號土地原係由上訴人與
    李雲廷分別共有，上訴人應有部分1/4 ，李雲廷應有部分3/
    4 。李雲廷以其應有部分於81年6 月9 日、84年1 月6 日為
    被上訴人設定本金各為1800萬元、1200萬元之最高限額抵押
    權。
  (二)上開土地於84年6 月15日重測後為雙峰段671 地號土地，於
    84年7 月18日經上訴人與李雲廷協議分割，上訴人取得分割
    後同段671 地號土地，李雲廷則取得因分割增加之同段671
    之1 地號土地，惟未經被上訴人同意。
五、本院判斷：
  (一)按共有物之分割，依民法第825 條規定意旨，解釋上係採取
    移轉主義，即共有人間各就其應有部分相互移轉，故因分割
    而取得單獨所有權之效力並不溯及既往，而應自分割完畢後
    發生。因之，原以應有部分為標的所設定之抵押權，於共有
    物分割後，仍以應有部分存於各共有人分得部分土地上，亦
    即不獨原設定抵押之共有人其分得部分上有抵押權之存在，
    其他共有人分得部分亦有抵押權之存在。從而，應有部分上
    之抵押權於共有物分割後，除有土地登記規則第107 條但書
    之情形，即先徵得抵押權人之同意，將其抵押權轉載於原設
    定人分割後取得之土地（即修正前第94條但書規定）外，抵
    押權仍按原應有部分轉載於分割後各宗土地之上，抵押權人
    得就全部土地行使其抵押權（98年1 月23日修正公布同年7
    月23日施行之民法第824 條之1 ，已增訂第1 項「共有人自
    共有物分割之效力發生時起，取得分得部分之所有權」，因
    分割共有物之效力係採移轉主義，而增訂第2 項「應有部分
    有抵押權或質權者，其權利不因共有物之分割而受影響」，
    但為避免法律關係轉趨複雜，並保護其他共有人之權益，另
    增訂但書三款規定，明定於有但書情形時，其抵押權或質權
    僅移存於抵押人或出質人所分得之部分。第1 款明定於協議
    分割時，權利人同意分割之情形）。查，李雲廷於81年6 月
    9 日、84年1 月6 日就分割前之美濃段435 之25地號土地其
    應有部分設定抵押權登記於被上訴人，嗣上開土地經協議分
    割，未先徵得被上訴人之同意，為兩造所不爭執，依上開說
    明，被上訴人之抵押權，仍應按原應有部分轉載於上訴人取
    得之分割後雙峰段671 地號土地上。是被上訴人之上開抵押
    權轉載登記在該671 地號土地上，及繼續轉載登記在合併編
    定更正後之系爭土地上，於法均無不合。
  (二)上訴人雖以被上訴人於92年間曾聲請拍賣671 、671 之1 地
    號土地，其中671 之1 地號土地執行拍賣後抵押權被塗銷，
    而671 地號土地雖經被上訴人撤回執行，惟上開抵押權並未
    塗銷，伊既非該抵押權所擔保借款之債務人，亦非為李雲廷
    借款而提供土地設定抵押權予被上訴人，更未與被上訴人簽
    訂抵押權設定契約，伊請求塗銷系爭土地上之上開抵押權，
    自屬有據云云。惟被上訴人就李雲廷取得之同段671 之1 地
    號土地聲請強制執行，仍有4280萬0026元債權未受清償，有
    被上訴人提出之分配表可按（原審卷第49頁）。上訴人之67
    1 地號土地雖經被上訴人撤回執行，惟上開抵押權之效力仍
    及於分割後之671 地號土地，業如前述。是被上訴人上開抵
    押權所擔保之債權未完全受償前，自不因李雲廷分割取得之
    671 之1 地號土地因執行拍賣被塗銷抵押權，即認被上訴人
    上開抵押權隨之消滅。從而上訴人上開主張為不足取。
六、綜上所述，本件系爭土地原與上訴人共有之李雲廷以其應有
    部分所設定之抵押權，於共有物分割後，既仍以該應有部分
    存在於上訴人分得土地及繼續轉載登記在合併編定更正後之
    系爭土地上，亦即上訴人分得部分亦有抵押權之存在。從而
    ，上訴人以其非前開抵押權所擔保債權之債務人，亦非為李
    雲廷貸款而提供土地設定前開抵押權，請求被上訴人塗銷上
    開抵押權登記，即無所據。又被上訴人之抵押權，仍應按原
    應有部分轉載於上訴人取得之部分土地上，此係因共有物分
    割所生之效果，與民法第868 條規定以不動產（共有物）為
    抵押之抵押權不可分性，尚屬有間。原審就上訴人請求被上
    訴人塗銷抵押權登記部分為上訴人敗訴判決，其中引用民法
    第868 條規定之理由說明雖有未合，惟其結果相同，仍應予
    維持。原審為上訴人敗訴之判決，並無不合。上訴意旨指摘
    原判決不當，求予廢棄改判，為無理由，應予駁回。兩造其
    餘攻防及舉證，於判決結果不生影響，無再逐一論述，附此
    敘明。
七、據上論結，本件上訴為無理由，依民事訴訟法第449 條第1
    、2項、第78條，判決如主文。
中    華    民    國   100    年    6     月    22    日
                            民事第六庭
                                審判長法官  許明進
                                法      官  李炫德
                                法      官  徐文祥
以上正本證明與原本無異。
如對本判決上訴，須於判決送達後20日內向本院提出上訴狀，其
未表明上訴理由者，應於上訴後20日內向本院提出上訴理由書（
均須按他造當事人之人數附繕本）。上訴時應提出委任律師或具
有律師資格之人之委任狀，並依附註條文規定辦理。如委任律師
提起上訴者，應一併繳納上訴審裁判費。
中    華    民    國   100    年    6     月    22    日
                                書  記  官  梁雅華
附註：
民事訴訟法第466 條之1 ：
對於第二審判決上訴，上訴人應委任律師為訴訟代理人，但上訴
人或其法定代理人具有律師資格者，不在此限。
上訴人之配偶、三親等內之血親、二親等內之姻親，或上訴人為
法人、中央或地方機關時，其所屬專任人員具有律師資格並經法
院認適當者，亦得為第三審訴訟代理人。
第1 項但書及第2 項情形，應於提起上訴或委任時釋明之。